---
title: "Clase 7. Pasajeros y otras características del Metro en la CDMX"
author: "Benjamin Oliva"
date: "01/12/2025"
output: html_document
editor_options: 
  chunk_output_type: inline
---

### Dependencies and Setup
```{r setup, include = FALSE, warning = FALSE, message = FALSE}
knitr::opts_chunk$set(echo = TRUE)

#install.packages("ggplot2")
#install.packages("dplyr")
#install.packages("readxl")
# 
library(ggplot2)
library(dplyr)
library(readxl)

```

# Importamos Datos:

Los datos importados son:

* Pasajeros_Millones: Pasajeros transportados (Millones) en el Metro de la CDMX
* TrenesEnServicio_Unidades: Trenes que están en servicio (Unidades) en el Metro de la CDMX
* KilometrosRedEnServicio: Kilómetros de red en servicio en el Metro de la CDMX
* KilometrosRecorridos_Miles: Kilómetros recorridos en el sistema del Metro de la CDMX
* EnergiaElectricaConsumida_mKWH: Energía eléctrica consumida (Miles de KWH)

Fuente: INEGI (2025)

```{r}

Datos <- read_excel("Base_Transporte.xlsx", sheet = "Datos", col_names = TRUE)

Datos$Fecha = as.Date(Datos$Periodo, format = "%d/%m/%Y")

head(Datos)

```

# Repaso de manejo de Data Frames:

```{r}

#View(Datos)

names(Datos)

tail(Datos)

str(Datos)

dim(Datos)

Datos[ , 2]

Datos[5 , ]

Datos[c(2:259) , 2]

Datos[ , c(2:5)]

Datos[ , c(2, 3, 4, 5)]

Datos[c("Pasajeros_Millones", "TrenesEnServicio_Unidades")]

```

# Tabla de estadísticas decriptivas

```{r}

summary( Datos[ ,c(2:6)] )

#Resumen1 <- summary(Datos[ ,c(2:6)])

#Resumen1

```

# Graficas:

```{r, echo = FALSE}

ggplot(data = Datos, aes(x = Fecha, y = Pasajeros_Millones)) + 
  geom_line(linewidth = 0.5, color = "darkblue") +
  #geom_point(size = 1.0, color = "darkblue") + 
  #theme_bw() + 
  xlab("Tiempo") + 
  ylab("Millones de pasajeros") + 
  theme(plot.title = element_text(size = 11, face = "bold", hjust = 0)) + 
  theme(plot.subtitle = element_text(size = 10, hjust = 0)) + 
  theme(plot.caption = element_text(size = 10, hjust = 0)) +
  theme(plot.margin = unit(c(1,1,1,1), "cm")) +
  labs(
    title = "Pasajeros transportados en el Metro de la CDMX",
    subtitle = "(Ene-2000 a Sep-2025)",
    caption = "Fuente: Elaboración propia con información del INEGI, \nhttps://www.inegi.org.mx/app/indicadores/?tm=0&t=1090"
  )
#
ggsave("Pax_Metro.png", width = 20, height = 15, units = "cm")

```


```{r, echo = FALSE}

ggplot(data = Datos, aes(x = Fecha, y = TrenesEnServicio_Unidades)) + 
  geom_line(linewidth = 0.5, color = "darkred") +
  #geom_point(size = 1.0, color = "darkblue") + 
  #theme_bw() + 
  xlab("Tiempo") + 
  ylab("Millones de pasajeros") + 
  theme(plot.title = element_text(size = 11, face = "bold", hjust = 0)) + 
  theme(plot.subtitle = element_text(size = 10, hjust = 0)) + 
  theme(plot.caption = element_text(size = 10, hjust = 0)) +
  theme(plot.margin = unit(c(1,1,1,1), "cm")) +
  labs(
    title = "Trenes en servicio en el Metro de la CDMX",
    subtitle = "(Ene-2000 a Sep-2025)",
    caption = "Fuente: Elaboración propia con información del INEGI, \nhttps://www.inegi.org.mx/app/indicadores/?tm=0&t=1090"
  )
#
ggsave("Trains_Metro.png", width = 20, height = 15, units = "cm")

```

```{r, echo = FALSE}

ggplot(data = Datos, aes(x = Fecha, y = KilometrosRedEnServicio)) + 
  geom_line(linewidth = 0.5, color = "darkgreen") +
  #geom_point(size = 1.0, color = "darkblue") + 
  #theme_bw() + 
  xlab("Tiempo") + 
  ylab("Km") + 
  theme(plot.title = element_text(size = 11, face = "bold", hjust = 0)) + 
  theme(plot.subtitle = element_text(size = 10, hjust = 0)) + 
  theme(plot.caption = element_text(size = 10, hjust = 0)) +
  theme(plot.margin = unit(c(1,1,1,1), "cm")) +
  labs(
    title = "Kilómetros de red en servicio en el Metro de la CDMX",
    subtitle = "(Ene-2000 a Sep-2025)",
    caption = "Fuente: Elaboración propia con información del INEGI, \nhttps://www.inegi.org.mx/app/indicadores/?tm=0&t=1090"
  )
#
ggsave("KmRed_Metro.png", width = 20, height = 15, units = "cm")

```

```{r, echo = FALSE}

ggplot(data = Datos, aes(x = Fecha, y = KilometrosRecorridos_Miles)) + 
  geom_line(linewidth = 0.5, color = "darkorange") +
  #geom_point(size = 1.0, color = "darkblue") + 
  #theme_bw() + 
  xlab("Tiempo") + 
  ylab("Miles de Km") + 
  theme(plot.title = element_text(size = 11, face = "bold", hjust = 0)) + 
  theme(plot.subtitle = element_text(size = 10, hjust = 0)) + 
  theme(plot.caption = element_text(size = 10, hjust = 0)) +
  theme(plot.margin = unit(c(1,1,1,1), "cm")) +
  labs(
    title = "Kilómetros recorridos (Miles) en el Metro de la CDMX",
    subtitle = "(Ene-2000 a Sep-2025)",
    caption = "Fuente: Elaboración propia con información del INEGI, \nhttps://www.inegi.org.mx/app/indicadores/?tm=0&t=1090"
  )
#
ggsave("KmRecord_Metro.png", width = 20, height = 15, units = "cm")

```

```{r, echo = FALSE}

ggplot(data = Datos, aes(x = Fecha, y = EnergiaElectricaConsumida_mKWH)) + 
  geom_line(linewidth = 0.5, color = "gold") +
  #geom_point(size = 1.0, color = "darkblue") + 
  #theme_bw() + 
  xlab("Tiempo") + 
  ylab("Miles de KWH") + 
  theme(plot.title = element_text(size = 11, face = "bold", hjust = 0)) + 
  theme(plot.subtitle = element_text(size = 10, hjust = 0)) + 
  theme(plot.caption = element_text(size = 10, hjust = 0)) +
  theme(plot.margin = unit(c(1,1,1,1), "cm")) +
  labs(
    title = "Energía eléctrica consumida (Miles de KWH)",
    subtitle = "(Ene-2000 a Sep-2025)",
    caption = "Fuente: Elaboración propia con información del INEGI, \nhttps://www.inegi.org.mx/app/indicadores/?tm=0&t=1090"
  )
#
ggsave("KmRecord_Metro.png", width = 20, height = 15, units = "cm")

```

### Tarea

1. Crea indicador de Pasajeros por kilómetro reocrrido. Grafica ambos indicadores.
2. Considera 3 períodos: 1) Antes de la línea 12 (Fecha de Inauguración: 30 de octubre de 2012); 2) Después de la línea 12 (Fecha de Inauguración: 30 de octubre de 2012) y antes de la pandemía de Covid-19 (enero de 2020), y 3) Post pandemía de Covid-19 (enero de 2020).
3. Elabora un reporte breve en el que discutas una descripción de los datos y estadísticos generados.

Fecha de entrega: 8 de diciembre de 2025 por correo electrónico.

# Tarea de Recuperación (1 tarea o 50% del laboratorio en el primer parcial)

1. Crea indicadores de 1) Pasajeros por kilómetro reocrrido, y 2) KWH por pasajero transportado. Grafica ambos indicadores.
2. Considera 3 períodos: 1) Antes de la línea 12 (Fecha de Inauguración: 30 de octubre de 2012); 2) Después de la línea 12 (Fecha de Inauguración: 30 de octubre de 2012) y antes de la pandemía de Covid-19 (enero de 2020), y 3) Post pandemía de Covid-19 (enero de 2020).
3.Genera una tabla de estadisticas de caracterización de los tres periodos y del total de la muestra.
4. Elabora un reporte breve en el que discutas una descripción de los datos y estadísticos generados.

Fecha de entrega: 10 de diciembre de 2025 por correo electrónico.




