---
title: "Estadística Descriptiva: Conceptos Elementales"
subtitle: "Estadística I - CIDE"
output:
  html_document:
    toc: true
    toc_float: true
    theme: cosmo
---

```{r setup, include=FALSE}
knitr::opts_chunk$set(echo = TRUE, warning = FALSE, message = FALSE)
```

## Objetivo

Este es el primer notebook del módulo de Estadística Descriptiva (tema
transversal del curso). Aquí fijamos el vocabulario básico -población,
muestra, tipos de variables- antes de entrar a describir datos reales con
números (siguiente notebook) y con gráficas (notebook 2 y 3).

## Población y muestra

- **Población**: el conjunto completo de unidades sobre las que queremos
  hacer inferencia (por ejemplo, todos los hogares de México).
- **Muestra**: un subconjunto de la población que efectivamente observamos
  (por ejemplo, los ~90 mil hogares encuestados en la ENIGH).
- **Parámetro**: una característica numérica de la población (casi siempre
  desconocida). **Estadístico**: la misma característica pero calculada con
  la muestra (nuestra mejor aproximación al parámetro).

## Tipos de variables y escalas de medición

```{r tabla-tipos, echo=FALSE}
tipos <- data.frame(
  Tipo = c("Cualitativa nominal", "Cualitativa ordinal",
           "Cuantitativa discreta", "Cuantitativa continua"),
  Ejemplo = c("Entidad federativa, sexo del jefe de hogar",
              "Nivel socioeconómico (bajo/medio/alto)",
              "Número de integrantes del hogar",
              "Ingreso trimestral del hogar (pesos)"),
  `Operaciones válidas` = c("Igual / distinto",
                             "Igual/distinto, orden",
                             "Igual/distinto, orden, diferencias, sumas",
                             "Igual/distinto, orden, diferencias, sumas, cocientes"),
  check.names = FALSE
)
knitr::kable(tipos)
```

La distinción importa porque determina qué resúmenes numéricos y qué
gráficas tienen sentido: no calculamos una "media" de entidades federativas,
pero sí calculamos una media de ingreso.

## Estructuras de datos en R para cada tipo de variable

```{r estructuras}
# Cualitativa nominal: usualmente un vector de caracteres o un factor
sexo_jefe <- factor(c("Hombre", "Mujer", "Hombre", "Mujer", "Mujer"))
levels(sexo_jefe)
table(sexo_jefe)

# Cualitativa ordinal: un factor CON orden explícito en los niveles
nivel_socioeconomico <- factor(c("Bajo", "Alto", "Medio", "Medio", "Bajo"),
                                levels = c("Bajo", "Medio", "Alto"),
                                ordered = TRUE)
nivel_socioeconomico
nivel_socioeconomico[1] < nivel_socioeconomico[2]  # comparación válida por ser ordinal

# Cuantitativa discreta: vector numérico con valores "contables"
integrantes_hogar <- c(4, 2, 5, 3, 4, 1)

# Cuantitativa continua: vector numérico con valores en un rango continuo
ingreso_trimestral <- c(45320.5, 38210.0, 62100.75, 29875.2)
```

## Un vistazo a un data frame real

A lo largo de este módulo usaremos tres bases de datos reales, todas en la
carpeta `data/`:

- `Gas_Prices.csv`: precios promedio diarios de gasolina y diésel en México
  (fuente: CRE).
- `Educacion.xlsx`: grado promedio de escolaridad por entidad, sexo y año
  (fuente: INEGI).
- `enigh2024_ns_concentradohogar_csv.zip`: microdatos de ingreso y gasto de
  hogares, Encuesta Nacional de Ingresos y Gastos de los Hogares 2024
  (fuente: INEGI).

```{r primer-vistazo}
gas <- read.csv("data/Gas_Prices.csv")
str(gas)
head(gas)
```

Identifica en `gas`: ¿cuál columna es cualitativa? ¿Cuáles son cuantitativas
continuas? ¿Hay alguna variable de tiempo (fecha)?

## Para practicar

1. Clasifica las siguientes variables de la ENIGH según la tabla de arriba:
   `sexo_jefe`, `edad_jefe`, `tot_integ`, `est_socio`, `ing_cor`.
2. Convierte la columna `Fecha` de `gas` a un objeto de tipo fecha con
   `as.Date(gas$Fecha, format = "%d/%m/%Y")` y verifica con `class()` que el
   tipo cambió correctamente.
3. Explica con tus palabras por qué tratar una variable ordinal (como
   nivel socioeconómico) como si fuera nominal nos hace perder información.
