---
title: "Estadística Descriptiva: Descripciones Numéricas"
subtitle: "Estadística I - CIDE"
output:
  html_document:
    toc: true
    toc_float: true
    theme: cosmo
---

```{r setup, include=FALSE}
knitr::opts_chunk$set(echo = TRUE, warning = FALSE, message = FALSE)
```

## Datos: precios de combustibles en México (CRE)

Trabajamos con `Gas_Prices.csv`: precios promedio diarios (pesos por litro)
de gasolina regular, gasolina premium y diésel, reportados por la Comisión
Reguladora de Energía (CRE).

```{r datos}
gas <- read.csv("data/Gas_Prices.csv")
gas$Fecha <- as.Date(gas$Fecha, format = "%d/%m/%Y")
str(gas)
summary(gas)
```

## Tablas de frecuencia

Las tablas de frecuencia resumen cuántas veces (o con qué proporción)
aparece cada valor o rango de valores de una variable. Para una variable
continua como el precio, primero la agrupamos en clases (intervalos).

```{r tabla-frecuencia}
clases <- cut(gas$Gasolina.Regular,
              breaks = seq(14, 26, by = 2),
              right = FALSE)

tabla_frec <- table(clases)
tabla_frec_rel <- prop.table(tabla_frec)

data.frame(
  Intervalo = names(tabla_frec),
  Frecuencia = as.integer(tabla_frec),
  `Frecuencia relativa` = round(as.numeric(tabla_frec_rel), 3),
  `Frecuencia acumulada` = cumsum(as.integer(tabla_frec)),
  check.names = FALSE
)
```

## Medidas de tendencia central

```{r tendencia-central}
media_regular   <- mean(gas$Gasolina.Regular)
mediana_regular <- median(gas$Gasolina.Regular)

moda <- function(x) {
  frecuencias <- table(x)
  as.numeric(names(frecuencias)[frecuencias == max(frecuencias)])
}
moda_regular <- moda(round(gas$Gasolina.Regular, 1))  # redondeamos: en
                                                        # variables continuas
                                                        # la "moda" exacta
                                                        # casi nunca se repite

c(media = media_regular, mediana = mediana_regular)
moda_regular
```

La media es sensible a valores extremos; la mediana no. Si `media` >
`mediana`, la distribución tiene sesgo a la derecha (cola de precios altos
más larga); si `media` < `mediana`, el sesgo es a la izquierda.

## Medidas de dispersión

```{r dispersion}
rango       <- max(gas$Gasolina.Regular) - min(gas$Gasolina.Regular)
varianza    <- var(gas$Gasolina.Regular)
desv_std    <- sd(gas$Gasolina.Regular)
coef_var    <- desv_std / media_regular  # adimensional: compara dispersión
                                          # relativa entre variables distintas

c(rango = rango, varianza = varianza, desviacion_estandar = desv_std,
  coeficiente_variacion = coef_var)
```

## Medidas de posición: cuantiles y percentiles

```{r posicion}
cuartiles <- quantile(gas$Gasolina.Regular, probs = c(0.25, 0.5, 0.75))
cuartiles

rango_intercuartilico <- cuartiles["75%"] - cuartiles["25%"]
rango_intercuartilico

percentil_90 <- quantile(gas$Gasolina.Regular, probs = 0.90)
percentil_90
```

## Valores atípicos (outliers) y calidad de datos

Una regla práctica (regla de Tukey) marca como atípico cualquier valor
fuera de `[Q1 - 1.5*RIC, Q3 + 1.5*RIC]`.

```{r outliers}
limite_inferior <- cuartiles["25%"] - 1.5 * rango_intercuartilico
limite_superior <- cuartiles["75%"] + 1.5 * rango_intercuartilico

atipicos <- gas[gas$Gasolina.Regular < limite_inferior |
                  gas$Gasolina.Regular > limite_superior, ]
nrow(atipicos)
head(atipicos)
```

```{r na-check}
# Antes de confiar en cualquier resumen numérico, siempre hay que revisar
# valores faltantes.
colSums(is.na(gas))
```

## Comparando las tres series de precios

```{r comparacion-tres-series}
resumen_comparativo <- sapply(gas[, c("Gasolina.Regular", "Gasolina.Premium", "Diesel")],
                               function(x) c(media = mean(x), mediana = median(x),
                                             sd = sd(x), CV = sd(x) / mean(x)))
round(resumen_comparativo, 3)
```

## Para practicar

1. Calcula la tabla de frecuencia de `Diesel` usando intervalos de tu
   elección y comenta si la distribución luce simétrica o sesgada.
2. ¿Cuál de las tres series de precios (regular, premium, diésel) tiene
   mayor dispersión relativa (coeficiente de variación)? ¿Tiene sentido
   económico ese resultado?
3. Filtra `gas` para quedarte solo con el año 2023
   (`format(gas$Fecha, "%Y") == "2023"`) y recalcula la media y la
   desviación estándar de `Gasolina.Regular` para ese año. Compara contra
   los valores de la serie completa.
