---
title: "Estadística Descriptiva: Descripciones Gráficas"
subtitle: "Estadística I - CIDE"
output:
  html_document:
    toc: true
    toc_float: true
    theme: cosmo
---

```{r setup, include=FALSE}
knitr::opts_chunk$set(echo = TRUE, warning = FALSE, message = FALSE)
```

## Datos: grado promedio de escolaridad por entidad (INEGI)

`Educacion.xlsx` es un archivo real de INEGI, con el grado promedio de
escolaridad de la población de 15 años y más, por entidad federativa, sexo
y año censal (2000, 2010, 2015, 2020). Como todo archivo "de fuente
oficial", no viene listo para analizarse: trae títulos, notas al pie y
encabezados en varias filas. Limpiarlo es parte del trabajo del curso.

```{r limpieza}
crudo <- readxl::read_excel("data/Educacion.xlsx", col_names = FALSE)

anios <- as.character(crudo[[4]])[-1]
categorias <- as.character(crudo[[5]])[-1]
nombres_cols <- paste(anios, categorias, sep = "_")

filas_datos <- 6:38  # fila 6 = "Estados Unidos Mexicanos" (nacional), 7:38 = 32 entidades

educacion <- data.frame(Entidad = trimws(as.character(crudo[[1]][filas_datos])))
for (j in seq_along(nombres_cols)) {
  educacion[[nombres_cols[j]]] <- as.numeric(crudo[[j + 1]][filas_datos])
}

# Separamos el total nacional de las 32 entidades, para no mezclarlos en
# comparaciones "entre entidades"
nacional  <- educacion[educacion$Entidad == "Estados Unidos Mexicanos", ]
educacion <- educacion[educacion$Entidad != "Estados Unidos Mexicanos", ]

str(educacion)
```

## Histograma: distribución del grado de escolaridad en 2020

```{r histograma}
hist(educacion$`2020_Total`, breaks = 8, col = "steelblue", border = "white",
     main = "Grado promedio de escolaridad por entidad (2020)",
     xlab = "Años de escolaridad", ylab = "Número de entidades")
abline(v = nacional$`2020_Total`, col = "firebrick", lwd = 2, lty = 2)
legend("topleft", legend = "Promedio nacional", col = "firebrick", lty = 2, lwd = 2)
```

## Diagrama de caja (boxplot): comparación por sexo

El boxplot resume simultáneamente mediana, cuartiles y valores atípicos, y
es la herramienta ideal para comparar la distribución de una variable entre
grupos.

```{r boxplot-sexo}
datos_2020 <- data.frame(
  escolaridad = c(educacion$`2020_Hombres`, educacion$`2020_Mujeres`),
  sexo = rep(c("Hombres", "Mujeres"), each = nrow(educacion))
)

boxplot(escolaridad ~ sexo, data = datos_2020,
        col = c("steelblue", "salmon"),
        main = "Escolaridad por sexo del jefe(a), 32 entidades (2020)",
        ylab = "Años de escolaridad")
```

**Anatomía de un boxplot**: la línea dentro de la caja es la mediana; los
bordes de la caja son el primer y tercer cuartil (Q1 y Q3); los "bigotes"
llegan hasta 1.5 veces el rango intercuartílico; los puntos más allá de los
bigotes son valores atípicos (ver notebook anterior).

## Gráfica de barras: ranking de entidades

```{r barras}
orden <- order(educacion$`2020_Total`)
entidades_ordenadas <- educacion[orden, ]

par(mar = c(5, 10, 4, 2))
barplot(entidades_ordenadas$`2020_Total`,
        names.arg = entidades_ordenadas$Entidad,
        horiz = TRUE, las = 1, cex.names = 0.6,
        col = "darkseagreen",
        main = "Grado promedio de escolaridad por entidad (2020)",
        xlab = "Años de escolaridad")
abline(v = nacional$`2020_Total`, col = "firebrick", lty = 2)
```

## Gráfica de líneas: evolución en el tiempo

```{r lineas}
anios_num <- c(2000, 2010, 2015, 2020)
serie_nacional <- c(nacional$`2000_Total`, nacional$`2010_Total`,
                     nacional$`2015_Total`, nacional$`2020_Total`)
serie_hombres  <- c(nacional$`2000_Hombres`, nacional$`2010_Hombres`,
                     nacional$`2015_Hombres`, nacional$`2020_Hombres`)
serie_mujeres  <- c(nacional$`2000_Mujeres`, nacional$`2010_Mujeres`,
                     nacional$`2015_Mujeres`, nacional$`2020_Mujeres`)

plot(anios_num, serie_nacional, type = "b", pch = 19, col = "black",
     ylim = range(c(serie_hombres, serie_mujeres)),
     xlab = "Año", ylab = "Años de escolaridad",
     main = "Evolución del grado promedio de escolaridad, nacional")
lines(anios_num, serie_hombres, type = "b", pch = 17, col = "steelblue")
lines(anios_num, serie_mujeres, type = "b", pch = 15, col = "salmon")
legend("bottomright", legend = c("Total", "Hombres", "Mujeres"),
       col = c("black", "steelblue", "salmon"), pch = c(19, 17, 15))
```

La brecha entre hombres y mujeres se ha reducido con el tiempo, pero
¿desapareció por completo para 2020? Revisa la gráfica con cuidado.

## Para practicar

1. Construye el mismo boxplot por sexo pero para el año 2000, y compáralo
   contra el de 2020. ¿Qué cambió en la brecha entre hombres y mujeres?
2. Identifica en la gráfica de barras las 5 entidades con menor escolaridad
   promedio en 2020. Investiga (fuera de R) alguna hipótesis económica o
   social que explique ese patrón.
3. Añade a la gráfica de líneas una tercera curva con la brecha
   `Hombres - Mujeres` a través del tiempo, en un panel aparte (usa
   `par(mfrow = c(1,2))` para mostrar ambas gráficas lado a lado).
