---
title: "Estadística Descriptiva: Descripciones para Datos Conjuntos"
subtitle: "Estadística I - CIDE"
output:
  html_document:
    toc: true
    toc_float: true
    theme: cosmo
---

```{r setup, include=FALSE}
knitr::opts_chunk$set(echo = TRUE, warning = FALSE, message = FALSE)
```

## Datos: ENIGH 2024 (microdatos de hogares, INEGI)

Usamos el archivo `concentradohogar.csv` de la Encuesta Nacional de
Ingresos y Gastos de los Hogares (ENIGH) 2024, uno de los principales
insumos para medir pobreza y desigualdad en México. El archivo viene
comprimido; lo leemos directamente del .zip sin necesidad de descomprimirlo
manualmente, y solo cargamos las columnas que vamos a usar (el archivo
completo tiene 126 columnas y ~91 mil hogares).

```{r lectura}
columnas_utiles <- c("ubica_geo", "tam_loc", "est_socio", "factor",
                      "sexo_jefe", "edad_jefe", "educa_jefe",
                      "tot_integ", "ing_cor", "gasto_mon")

zip_path <- "data/enigh2024_ns_concentradohogar_csv.zip"
encabezado <- names(read.csv(unz(zip_path, "concentradohogar.csv"), nrows = 1))
clases <- setNames(rep("NULL", length(encabezado)), encabezado)
clases[columnas_utiles] <- NA  # NA = "adivina el tipo", para las columnas que sí queremos

enigh <- read.csv(unz(zip_path, "concentradohogar.csv"), colClasses = clases)

# sexo_jefe e ing_cor/gasto_mon vienen a nivel TRIMESTRAL en la ENIGH;
# los llevamos a nivel mensual para que sean más fáciles de interpretar.
enigh$ing_cor   <- enigh$ing_cor / 3
enigh$gasto_mon <- enigh$gasto_mon / 3
enigh$sexo_jefe <- factor(enigh$sexo_jefe, levels = c(1, 2),
                           labels = c("Hombre", "Mujer"))

str(enigh)
```

## Diagrama de dispersión: ingreso vs. gasto

```{r dispersion}
plot(enigh$ing_cor, enigh$gasto_mon, pch = 16, col = rgb(0, 0, 1, 0.05),
     xlab = "Ingreso corriente mensual del hogar (pesos)",
     ylab = "Gasto monetario mensual del hogar (pesos)",
     main = "Ingreso vs. gasto, hogares ENIGH 2024",
     xlim = quantile(enigh$ing_cor, c(0, 0.98)),
     ylim = quantile(enigh$gasto_mon, c(0, 0.98)))
abline(lm(gasto_mon ~ ing_cor, data = enigh), col = "firebrick", lwd = 2)
```

Recortamos los ejes al percentil 98 solo para que la nube de puntos se vea
mejor (hay hogares con ingresos muy altos que "aplastan" la escala); los
cálculos de abajo SÍ usan todos los hogares.

## Covarianza y correlación

```{r cov-cor}
cov(enigh$ing_cor, enigh$gasto_mon)
cor(enigh$ing_cor, enigh$gasto_mon)
```

## Tabla cruzada (contingencia): sexo del jefe(a) de hogar y nivel socioeconómico

Cuando ambas variables son categóricas, la herramienta natural es la tabla
de contingencia (conteos y proporciones cruzadas), no la correlación.

```{r tabla-cruzada}
enigh$est_socio <- factor(enigh$est_socio, levels = 1:4,
                           labels = c("Bajo", "Medio bajo", "Medio alto", "Alto"))

tabla_cruzada <- table(Sexo = enigh$sexo_jefe, `Nivel socioeconómico` = enigh$est_socio)
tabla_cruzada

# Proporciones por fila: dentro de cada sexo, ¿cómo se reparte el nivel socioeconómico?
round(prop.table(tabla_cruzada, margin = 1), 3)

mosaicplot(tabla_cruzada, color = c("gold", "orange", "tomato", "firebrick"),
           main = "Nivel socioeconómico según sexo del jefe(a) de hogar",
           xlab = "Sexo del jefe(a)", ylab = "Nivel socioeconómico")
```

## Boxplot comparativo: gasto por sexo del jefe(a) de hogar

```{r boxplot-comparativo}
boxplot(gasto_mon ~ sexo_jefe, data = enigh,
        outline = FALSE,  # ocultamos atípicos extremos solo para visualizar mejor la caja
        col = c("steelblue", "salmon"),
        main = "Gasto mensual del hogar según sexo del jefe(a)",
        ylab = "Gasto monetario mensual (pesos)")
```

## Gasto per cápita y su relación con el tamaño del hogar

```{r gasto-per-capita}
enigh$gasto_percapita <- enigh$gasto_mon / enigh$tot_integ

plot(enigh$tot_integ, enigh$gasto_percapita, pch = 16, col = rgb(0, 0.3, 0, 0.05),
     xlab = "Número de integrantes del hogar",
     ylab = "Gasto mensual per cápita (pesos)",
     main = "Economías de escala en el hogar",
     ylim = quantile(enigh$gasto_percapita, c(0, 0.98)))

medias_por_tamano <- tapply(enigh$gasto_percapita, enigh$tot_integ, mean)
lines(as.numeric(names(medias_por_tamano)), medias_por_tamano,
      col = "firebrick", lwd = 2, type = "b", pch = 19)
```

El gasto per cápita tiende a caer conforme crece el hogar: es evidencia de
"economías de escala" en el consumo (varios integrantes comparten renta,
servicios, etc.).

## Para practicar

1. Calcula la correlación entre `edad_jefe` y `ing_cor`. ¿Es positiva o
   negativa? ¿El resultado es lo que esperarías?
2. Construye una tabla cruzada entre `educa_jefe` (agrúpala en 3-4 niveles
   con `cut()`) y `est_socio`, y comenta el patrón que observas.
3. Compara la correlación entre ingreso y gasto SOLO para hogares con jefe
   hombre vs. SOLO para hogares con jefe mujer (usa subconjuntos de
   `enigh` con `enigh[enigh$sexo_jefe == "Hombre", ]`, etc.).
